【裁判字號】    90,台上,6851
【裁判日期】    901108
【裁判案由】    違反毒品危害防制條例
【裁判全文】
最高法院刑事判決                                九十年度台上字第六八五一號
    上   訴   人  台灣高等法院台南分院檢察署檢察官
    上訴人即被告  甲○○
右上訴人等因被告違反毒品危害防制條例案件，不服台灣高等法院台南分院中華民國
八十八年八月十一日第二審判決（八十八年度上訴字第七八四號，起訴案號：台灣嘉
義地方法院檢察署八十七年度偵字第六二○八號），提起上訴，本院判決如左：
    主  文
原判決撤銷，發回台灣高等法院台南分院。
甲○○之上訴駁回。
    理  由
一、發回部分
本件原判決認定上訴人即被告甲○○與劉永裕（另案經判處罪刑）基於共同販賣毒品
海洛因營利之概括犯意聯絡，由劉永裕購入低價之毒品海洛因，連絡買主，被告則負
責交付毒品予買主之方式，連續於(一)民國八十六年十一月間某日某時許，至八十七年
四月間某日某時許止，在嘉義縣新港鄉媽祖廟附近，售賣毒品海洛因予張明吉，前後
共三次，每次交付一小包。(二)八十七年一月間某日某時許，至同年三月間某日某時許
止，在同縣民雄鄉中日超商附近，售賣毒品海洛因予詹永裕，前後共三次，每次交付
一小包。(三)八十七年一月間某日某時許，至同年三月間某日某時許止，在同縣民雄鄉
街上及同鄉高昌保齡球館旁近，售賣毒品海洛因予林文銘，前後共二次，每次交付一
小包；於每次交易完成後，劉永裕交付少許海洛因予被告施用，作為報酬。嗣於同年
四月十七日下午二時十分許，林文銘因施用毒品海洛因經警查獲，供出毒品來源，而
查悉上情等情。因而撤銷第一審不當之判決，改判仍論處被告共同連續販賣毒品罪刑
。固非無見。
惟查：(一)刑法第五十九條之酌量減輕其刑，必須犯罪另有特殊之原因與環境等在客觀
上足以引起一般同情，認為即予宣告法定低度刑期猶嫌過重者，始有其適用。至情節
輕微僅可為法定刑內從輕科刑之標準，不得據為酌量減輕之理由。本件原判決理由所
謂「被告係為少許海洛因施用之報酬，而為劉永裕所利用，其危害不大」等由，縱屬
實在，亦屬其犯罪情節輕重之問題，而為法定刑內刑罰量定之標準，不得為酌量減輕
之理由，原判決據以認被告犯罪情狀可堪憫恕，而依上開規定酌減其刑，難認為適法
。(二)修正前肅清煙毒條例第十三條第一項規定，係刑法第三十八條第一項第三款第三
項但書之特別規定，採義務沒收主義，故如能確認係販賣毒品所得之款項，均應宣告
沒收，不以當場搜獲扣押者為限，法院對之亦無斟酌裁量之權。且該沒收之諭知，於
共犯中之任何一人，均屬從刑，故凡必須沒收之物，於共犯之判決均應為沒收之諭知
。原判決事實既認被告係與劉永裕共同販賣毒品海洛因營利，而論以修正前肅清煙毒
條例第五條第一項之販賣毒品罪，則基於共同正犯應於合同犯罪之意思聯絡內，對其
全部犯罪結果負其責任之理論，其因販賣毒品所得款項，仍應依同條例第十三條第一
項規定宣告沒收，至共犯內部就此所得如何分配，要與此項沒收規定之適用無涉。原
判決理由徒以被告與劉永裕共同販賣毒品，祇偶可從劉某處獲得毒品施用之利益，此
外並無所得，乃認無依上開規定，將其販毒所得予以沒收云云，其法律見解，未免有
誤。(三)原判決事實認被告與劉永裕意圖營利，先後共同販賣毒品海洛因予張明吉、詹
永裕及林文銘，各三次、三次、二次，每次各一小包等情，然對於其販賣之標的物，
確屬毒品海洛因無訛，並未述其所憑之證據及認定之理由，已難認係適法之科刑判
決程式。復就其每次售賣與他人之所謂「毒品」之價格為何，未為明確認定、記載，
致其應依上開規定宣告沒收之犯罪所得若干不明，自不足以正確適用法律，亦難認為
適法。檢察官上訴意旨，執以指摘原判決違法，尚非全無理由，應認原判決有撤銷發
回更審之原因。而修正前肅清煙毒條例對於毒品僅區分為煙、毒二者，並未將之分級
，原判決認上訴人所為係犯該條例第五條第一項之販賣毒品罪，乃於事實部分謂「甲
○○負責交付『第一級』毒品予買主之方式……」，尚屬有誤，併予指明。
二、駁回部分
查第三審上訴書狀，應敘述上訴之理由，其未敘述者，得於提起上訴後十日內補提理
由書於原審法院，已逾上述期間，而於第三審法院未判決前仍未提出上訴理由書狀者
，第三審法院應以判決駁回之，刑事訴訟法第三百八十二條第一項、第三百九十五條
後段規定甚明。本件上訴人即被告甲○○因違反毒品危害防制條例案件，不服原審判
決，於八十八年八月三十日提起上訴，並未敘述理由，迄今逾期已久，於本院未判決
前仍未提出，依上開規定其上訴自非合法，應予駁回。
據上論結，應依刑事訴訟法第三百九十五條後段、第三百九十七條、第四百零一條，
判決如主文。
中      華      民      國     九十     年     十一     月      八      日
                              最高法院刑事第五庭
                                  審判長法官  紀  俊  乾
                                        法官  黃  正  興
                                        法官  劉  介  民
                                        法官  陳  東  誥
                                        法官  張  春  福
      右正本證明與原本無異
                                              書  記  官
中      華      民      國     九十     年     十一     月     十二     日


司法院資訊處製作；財團法人民間司法改革基金會備份。
